臺灣嘉義地方法院民事判決　八十八年度簡上字第一○一號
　　上　訴　人　丑○○
　　訴訟代理人　乙○○
　　被上訴人　　戊○○
　　被上訴人　　戌○○
　　被上訴人　　申○○
　　被上訴人　　酉○○
　　被上訴人　　辰○○
　　被上訴人　　丁○○○
　　被上訴人　　卯○○
　　訴訟代理人　庚○○
　　被上訴人　　巳○○
　　被上訴人　　寅○○
　　被上訴人　　甲○○
　　被上訴人　　子○○
　　訴訟代理人　亥○○
　　被上訴人　　午○○
　　被上訴人　　未○○
　　被上訴人　　辛○○
　　被上訴人　　丙○○○
　　被上訴人　　己○○
　　被上訴人　　癸○○
　　被上訴人　　壬○○
右當事人間請求分割共有物事件，上訴人對於本院嘉義簡易庭中華民國八十八年八月
二日八十八年度嘉簡字第六七一號第一審判決提起上訴，並為訴之追加，本院判決如
左：
    主      文
原判決廢棄。
兩造共有坐落嘉義縣新港鄉○○段第九一三號、面積零點一一四公頃、地目建之土地
，分割如附圖所示：編號一部分面積零點零零九二公頃留設道路按兩造原應有部分比
例保持共有；編號二部分面積零點零零九一公頃留設道路按兩造原應有部分保持共有
；編號三部分面積零點零零六二公頃分歸被上訴人卯○○取得，編號二十一部分面積
零點零零七一公頃分歸被上訴人壬○○取得；編號四部分面積零點零零五三公頃分歸
被上訴人己○○取得；編號五部分面積零點零零五三公頃分歸上訴人丑○○取得；編
號六部分面積零點零零八公頃分歸被上訴人辛○○取得；編號七部分面積零點零零八
公頃分歸被上訴人未○○取得；編號八部分面積零點零零八公頃分歸被上訴人子○○
取得；編號九部分面積零點零零四公頃分歸被上訴人癸○○取得；編號十部分面積零
點零零四公頃分歸被上訴人甲○○取得；編號十一部分面積零點零零四公頃分歸被上
訴人寅○○取得；編號十二部分面積零點零零四公頃分歸被上訴人張源斌取得；編號
十三部分面積零點零零八公頃分歸被上訴人丙○○○取得；編號十四部分面積零點零
零一三公頃分歸被上訴人申○○取得；編號十五部分面積零點零零一三公頃分歸被上
訴人酉○○取得；編號十六部分面積零點零零一三公頃分歸被上訴人辰○○取得；編
號十七部分面積零點零零一三公頃分歸被上訴人丁○○○取得；編號十八部分面積零
點零零五三公頃分歸被上訴人戊○○取得；編號十九部分面積零點零零五三公頃分歸
被上訴人戌○○取得；編號二十部分面積零點零零八公頃分歸被上訴人午○○取得。
被上訴人卯○○應給付新台幣貳拾壹萬捌仟伍佰陸拾參元補償被上訴人壬○○。第一
審、第二審之訴訟費用由被上訴人：陳炳川負擔十八分之一、壬○○負擔十二分之一
、己○○負擔十八分之一、辛○○負擔十二分之一、未○○負擔十二分之一、子○○
負擔十二分之一、癸○○負擔二十四分之一、甲○○負擔二十四分之一、寅○○負擔
二十四分之一、張源斌負擔二十四分之一、丙○○○負擔十二分之一、申○○負擔七
十二分之一、酉○○負擔七十二分之一、辰○○負擔七十二分之一、丁○○○負擔七
十二分之一、戊○○負擔十八分之一、戌○○負擔十八分之一、午○○負擔十二分之
一，餘由上訴人丑○○負擔。
    事      實
甲、上訴人方面：
一、聲明：原判決廢棄，請求判決如主文所示。
二、陳述：兩造共有坐落嘉義縣新港鄉西段九一三號、地目建、面積一一四零平方公
    尺土地（下簡稱系爭土地），各共有人持分比例為被上訴人陳炳川十八分之一、
    壬○○十二分之一、己○○十八分之一、辛○○十二分之一、未○○十二分之一
    、子○○十二分之一、癸○○二十四分之一、甲○○二十四分之一、寅○○二十
    四分之一、張源斌二十四分之一、丙○○○十二分之一、申○○七十二分之一、
    酉○○七十二分之一、辰○○七十二分之一、丁○○○七十二分之一、戊○○十
    八分之一、戌○○十八分之一、午○○十二分之一，上訴人十八分之一，系爭土
    地並無不分割之約定，亦無因使用目的不能分割之情形，爰訴請分割如附圖方案
    所示。
三、證據：提出系爭土地登記謄本，並聲請至系爭土地履勘、製作複丈成果圖。
乙、被上訴人未○○、辛○○、丙○○○、己○○、卯○○方面，雖於言詞辯論期日
    未到庭，據其前曾到庭所為之聲明與陳述為：
一、聲明：駁回上訴人於一審之訴。
二、陳述：贊成上訴人所提出之如附圖所示分割方案。
三、證據：未提出任何證據。
丙、被上訴人壬○○部分：
一、聲明：駁回上訴人於第一審之訴。
二、陳述：反對上訴人之分割方案，其與被上訴人卯○○之鄰接線應拉直，如果要依
    附圖所示方案分割，被上訴人卯○○找補之金額新台幣（下同）二十一萬八千五
    百六十八元過低等語。
三、證據：未提出任何證據。
丁、被上訴人戊○○、戌○○、申○○、酉○○、辰○○、丁○○○、巳○○、寅○○、甲○○、子○○、午○○、癸○○、壬○○未到庭陳述任何意見，亦未提出
    任何書狀表明。
    理      由
一、按民事訴訟法第四百四十六條第一項規定：訴之變更、追加，非經他造同意，不
    得為之。但第二百五十五條第一項第二款至第六款情形，不在此限；又依據民事
    訴訟法第二百五十五條第一項第五款規定：訴訟標的對於數人必須合一確定時，
    追加其原非當事人之人為當事人者，不在此限。經查：本件上訴人於起訴時（八
    十八年六月十一日）列為被告之張錦堂，即係被上訴人戊○○之被繼承人早於本
    件繫屬於原審前（即八十四年七月十七日）去世（見原審卷附張錦堂戶籍謄本一
    份），原審乃以上訴人（即原告）對被告張錦堂起訴之部分無當事人能力為由裁
    定駁回其訴，並就其上訴人對餘被告訴請分割系爭土地之訴為駁回之判決；而張
    錦堂之繼承人即被上訴人戊○○業已繼承張錦堂就系爭土地之應有部分並已於八
    十八年九月三日登記為共有人之一，業據上訴人陳明並提出系爭土地登記謄本可
    佐，本件上訴人於上訴後追加原非被告之戊○○為共同被上訴人，而本件系爭土
    地請求分割共有物之訴訟，其訴訟標的應於為共有人之兩造全體合一確定，依民
    事訴訟法第四百四十六條第一項、第二百五十五條第一項五款，自應准許，合先
    說明。
二、本件被上訴人戊○○、戌○○、申○○、酉○○、辰○○、丁○○○、卯○○、
    巳○○、寅○○、甲○○、子○○、午○○、未○○、辛○○、丙○○○、癸○○、壬○○，未於言詞辯論期日到場，核無民事訴訟法第三百八十六條各款所列
    情形，爰依原告之聲請，由其一造辯論而為判決。
三、本件上訴人主張：兩造共有系爭土地，各共有人持分比例為被上訴人陳炳川十八
    分之一、壬○○十二分之一、己○○十八分之一、辛○○十二分之一、未○○十
    二分之一、子○○十二分之一、癸○○二十四分之一、甲○○二十四分之一、寅
    ○○二十四分之一、張源斌二十四分之一、丙○○○十二分之一、申○○七十二
    分之一、酉○○七十二分之一、辰○○七十二分之一、丁○○○七十二分之一、
    戊○○十八分之一、戌○○十八分之一、午○○十二分之一，上訴人十八分之一
    ，系爭土地並無不分割之約定，亦無因使用目的不能分割之情形，爰訴請分割如
    附圖方案所示等語。被上訴人未○○、辛○○、丙○○○、己○○、卯○○均以
    ：同意系爭土地分割，並贊成上訴人所提出之如附圖所示分割方案等語；被上訴
    人壬○○則以：反對上訴人之分割方案，其與被上訴人卯○○之鄰接線應拉直，
    如果要依附圖所示方案分割，被上訴人卯○○找補之金額新台幣（下同）二十一
    萬八千五百六十八元過低等語，資為抗辯。
四、按各共有人，得隨時請求分割共有物。共有物之分割，依共有人協議之方法行之
    ；分割之方法，不能協議決定者，法院得因任何共有人之聲請，命以裁判分割。
    民法第八百二十三條第一項前段、第八百二十四條第一項、第二項分別定有明文
    。查兩造共有之系爭土地，地目為建、面積為一一四零平方公尺；並無因物之使
    用目的不能分割或定有不分割之特約致不能分割之情形，惟因無法達成協議分割
    之事實，業據上訴人陳述在卷，並有其所提出系爭土地登記簿謄本在卷可憑，復
    為曾到庭之各被上訴人所不爭執，自屬真實。
五、復按以原物為分配時，如共有人中有不能按其應有部分受分配者，得以金錢補償
    之，民法第八百二十四條第三項定有明文。又按法院裁判分割共有物，除應斟酌
    各共有人之利害關係，及共有物之性質外，尚應斟酌共有物之價格，倘共有人中
    有不能按其應有部分受分配，或所受分配之不動產，其價格不相當時，法院非不
    得命以金錢補償之；關於共有物之分割，如依原物之數量按其應有部分之比例分
    配，價值顯不相當者，依其價值按其應有部分之比例分配，仍不失為以原物分配
    於各共有人，否則不顧經濟上之價值，一概按其應有部分核算之原物數量分配者
    ，將顯失公平，惟依其價值按其應有部分之比例分配原物，如有害經濟上之利用
    價值，應認有民法第八百二十四條第三項之共有人中有不能按其應有部分受分配
    之情形（最高法院五十七年台上字第二一一七號、六十三年台上字竹二六八０號
    判例判例參照）。經查：系爭土地經本院依上訴人之聲請至現場履勘並製作現況
    複丈成果圖（如附圖二）所示：現仍在系爭土地使用者包括被上訴人卯○○、己○○、辛○○、壬○○、午○○、酉○○、林張訴鳳、戊○○、戌○○、未○○
    、張仁憲、巳○○等人，而其等實際使用位置則與上訴人所主張之分割方案即附
    圖一所示分配與上開各實際使用人之區域尚稱大致相符；而依據到場之共有人即
    被上訴人未○○、辛○○、丙○○○、己○○、卯○○等人亦均贊成上訴人所主
    張之方案。唯有被上訴人壬○○因按照上訴人之方案所分得之如附圖一所示編號
    二十一部份區域，因其右側鄰地（即附圖一所示編號三部分）所擬分配之被上訴
    人卯○○業已在該地建有磚造石綿瓦住家（參附圖二現況圖），導致因維持被上
    訴人卯○○使用磚造住家之現狀並維護該建物之經濟價值，乃使被上訴人卯○○
    實際擬分得之面積達六十二平方公尺而較依其應有部分原所應分配得部分多分得
    九平方公尺，而被上訴人壬○○則因此其原應分得八十平方公尺因減少分得之面
    積致僅分得如附圖一所示編號二十一部分共七十一平方公尺之土地；而於本院調
    查、審理過程中，被上訴人壬○○對於依照上訴人方案分割方法並不反對，惟請
    求被上訴人卯○○應補償相當之金額，依據其前於於九十年四月十七日庭訊時表
    示「（問：照該土地公告現值每平方公尺六千八百元補償你，是否願意？）願意
    。」（參本院九十年四月十七日準備程序筆錄），嗣於九十年六月六日言詞辯論
    時，竟又反悔改稱：「「（問：是否願以公告現值出賣被上訴人卯○○多使用九
    平方公尺？）不願意。」（參本院九十年五月二十三日審理筆錄）等語；而經本
    院就依照上訴人分割方案所示卯○○所多分得（即隔鄰西側共有人壬○○減分九
    平方公尺）之九平方公尺面積土地市價送請鑑定，經宏宇不動產鑑定有限公司依
    照該處坐落地點、土地使用分區管制、土地使用狀況、附近之公共設施、聯外道
    路、公共運輸情況、面臨道路寬度、鄰接道路長度、地形、該地區房地產現況等
    因素，並比較相同路線價格案例作綜合鑑定後，認「卯○○應給付壬○○二十一
    萬八千五百六十三元」等情，有該公司鑑定報告書在卷可佐，而上開鑑定結果平
    均一平方公尺之補償價格約二萬四千二百八十五元，已經顯然高於系爭土地之公
    告地價每平方公尺六千八百元，應認確已與一般市價相當，而被上訴人壬○○既
    前已同意依市價找補而接受減少九平方公尺之分配實際取得土地面積，則於被上
    訴人卯○○按照上開鑑定結果二十一萬八千五百六十三元補償被上訴人壬○○後
    ，足認於該二人間就上訴人所提出之分割方案，應屬適當。
六、綜上所述，本件上訴人主張系爭土地為如附圖一所示方案：即編號一部分面積零
    點零零九二公頃留設道路；編號二部分面積零點零零九一公頃留設道路；編號三
    部分面積零點零零六二公頃分歸被上訴人卯○○取得，編號二十一部分面積零點
    零零七一公頃分歸被上訴人壬○○取得；編號四部分面積零點零零五三公頃分歸
    被上訴人己○○取得；編號五部分面積零點零零五三公頃分歸上訴人丑○○取得
    ；編號六部分面積零點零零八公頃分歸被上訴人辛○○取得；編號七部分面積零
    點零零八公頃分歸被上訴人未○○取得；編號八部分面積零點零零八公頃分歸被
    上訴人子○○取得；編號九部分面積零點零零四公頃分歸被上訴人癸○○取得；
    編號十部分面積零點零零四公頃分歸被上訴人甲○○取得；編號十一部分面積零
    點零零四公頃分歸被上訴人寅○○取得；編號十二部分面積零點零零四公頃分歸
    被上訴人張源斌取得；編號十三部分面積零點零零八公頃分歸被上訴人丙○○○
    取得；編號十四部分面積零點零零一三公頃分歸被上訴人申○○取得；編號十五
    部分面積零點零零一三公頃分歸被上訴人酉○○取得；編號十六部分面積零點零
    零一三公頃分歸被上訴人辰○○取得；編號十七部分面積零點零零一三公頃分歸
    被上訴人丁○○○取得；編號十八部分面積零點零零五三公頃分歸被上訴人戊○○取得；編號十九部分面積零點零零五三公頃分歸被上訴人戌○○取得；編號二
    十部分面積零點零零八公頃分歸被上訴人午○○取得；此外，應由被上訴人卯○○給付新台幣貳拾壹萬捌仟伍佰陸拾參元補償被上訴人壬○○，以彌補因依據上
    開方案分割後被上訴人卯○○多分得九平方公尺致被上訴人壬○○減分得九平方
　　公尺之損失，而指摘原判決不當，求予廢棄改判，應認為有理由，應由本院予以
　　廢棄改判如主文第一項、第二項所示。
七、據上論結，本件上訴為有理由，依民事訴訟法第四百三十六條、第四百三十六條
    之一第三項、第四百五十條、第八十五條第一項但書、第三百八十五條第一項前
    段，判決如主文。
中　　　華　　　民　　　國　　九十一　　年　　　七　　　月　　十八　　日
~B臺灣嘉義地方法院民事第一庭
~B1審判長法官　曾文欣
~B2法　　　官　黃仁勇
~B3法　　　官　黃國益
右正本係照原本作成
本判決不得上訴
中　　　華　　　民　　　國　　九十一　　年　　　七　　　月　　十八　　日
~B書　記　官　侯學義
